---
title: "Questão 13 - Lista 1"
author: "Leonardo Prior Migliorini"
format: html
editor: visual
---

```{r}
#| include: false
#| warning: false
#| error: false

# Carregando pacotes úteis para a análise ------------------------------------ #

library(ggplot2)

# Importação dos dados ------------------------------------------------------- #

dados <- readxl::read_excel(
  "C:\\Users\\leona\\Documents\\GitHub\\Atividades_aulas\\Analise_Regressao\\Dados-Rio-Caiapo.xls"
)

# Filtrando dados ------------------------------------------------------------ #

dados_ajuste <- dados |>
  dplyr::filter_all(
    dplyr::all_vars(
      !is.na(.)
    )
  )

attach(dados_ajuste)
```

### Análise descritiva dos dados

```{r}
#| echo: false
#| warning: false
#| error: false


```


### Correlação das variáveis

Uma das maneiras que podemos verificar as correlações das covariáveis com a variável de interesse, assim como a correlação entre as cováriaveis é através de um corplot. O plot de um corplot para as variáveis do banco de dados trabalhado é dado abaixo:

```{r}
#| echo: false
#| warning: false
#| error: false

#Cálculo da correlação das variáveis:
data_cor <- cor(dados_ajuste)

#corrplot das variáveis:
corrplot::corrplot(
    data_cor, method = "number", type = "upper", 
  )

```

### Ajuste de MRLM

Os resultados do ajuste do modelo de regressão linera múltipla considerando a vazão média do mensal como variável resposta é dado abaixo:

```{r}
#| echo: false
#| warning: false
#| error: false

modelo_ajustado <- lm(
  Qmed ~ chuva1 + chuva2
  )

summary(modelo_ajustado)
```

### Testes de Hipóteses

* Resltados teste $t$:

Pelo teste $t$, ao nível de significância de $5\%$, conclui-se que o $\beta_1$ vinculado a covariável chuva1 é significativo para o modelo, já o $\beta_2$, vinculado a covariável chuva2 não foi significativo e poderia ser removido do modelo.

* Resultados teste $F$:

Como temos um $p-valor < \alpha$, rejeita-se $H_0$. Logo, pelo teste $F$ ao nível de significância de $5\%$, conlcui-se que pelo menos um dos regressores $(\beta's)$ foi significativo no modelo.

### Explicabilidade do modelo

Podemos ver na saída de código do ajuste do modelo que o coeficente de variação $R^{2}$ é igual a $0,352$, ou seja $35,2\%$ da variação da vazão média mensal pode ser explicada pelas convariáveis chuva1 e chuva2, as quais foram consideradas no modelo. 

### Predição do valor faltante

Para o dado faltante, tinhamos para chuva1 de $26,4$ e para chuva2 de $66,1$. Assim o valor predito para a vazão média do mês nesse caso seria de $118,0591$.

### Teste Reset de Ramsey

Abaixo temos a saída de código de um teste Reset de Ramsey:

```{r}
#| echo: false
#| warning: false
#| error: false

lmtest::resettest(modelo_ajustado)
```
Considerando um $\alpha = 0,05$, não rejeita-se $H_0$. Ou seja, o modelo que ajustamos anteriormente não está corretamnete especificado e portanto devemos tentar remover covariáveis desnecessárias e/ou inserir novas covariáveis e testar a significância do novo ajuste.
