---
title: "Questão 13 - Lista 1"
author: "Leonardo Prior Migliorini"
format: html
editor: visual
---

```{r}
#| include: false
#| warning: false
#| error: false

# Importação dos dados ------------------------------------------------------- #

dados <- readxl::read_excel(
  "C:\\Users\\leona\\Documents\\GitHub\\Atividades_aulas\\Analise_Regressao\\Dados-Rio-Caiapo.xls"
)

# Filtrando dados ------------------------------------------------------------ #

dados_ajuste <- dados |>
  dplyr::filter_all(
    dplyr::all_vars(
      !is.na(.)
    )
  )
```

### Análise descritiva dos dados

### Correlação das variáveis

Uma das maneiras que podemos verificar as correlações das covariáveis com a variável de interesse, assim como a correlação entre as cováriaveis é através de um corplot. O plot de um corplot para as variáveis do banco de dados trabalhado é dado abaixo:


```{r}
#| echo: false
#| warning: false
#| error: false

#Cálculo da correlação das variáveis:
data_cor <- cor(dados_ajuste)

#corrplot das variáveis:
corrplot::corrplot(
    data_cor, method = "number", type = "upper", 
  )

```

### Ajuste de MRLM

```{r}
#| echo: false
#| warning: false
#| error: false

lm()

```


### Testes de Hipóteses

### Explicabilidade do modelo

### Predição do valor faltante

### Teste Reset de Ramsey
