---
title: "Atividade 5: solução dos exemplos do livro"
author: "Leonardo P. Migliorini"
output: html_document
---


```{r setup, include=FALSE}
knitr::opts_chunk$set(echo = FALSE)
knitr::opts_chunk$set(warning = FALSE)
knitr::opts_chunk$set(message = FALSE)

library(ggplot2)
library(dplyr)
library(reshape2)
library(knitr)
library(kableExtra)
```

#### Tabela 7.7 - Estudo sobre doença coronária arterial

Abaixo temos a tabela com os dados coletados no estudo sobre doença coronária arterial. Temos 3 variáveis, Sexo, ECG e presença ou ausência de doença no paciente.

```{r}
# Criar o dataframe com os dados
dados_77 <- data.frame(
  Sexo = factor(c("Feminino", "Feminino", "Masculino", "Masculino")),
  ECG = factor(c("< 0,1 ST", ">= 0,1 ST", "< 0,1 ST", ">= 0,1 ST")),
  Presente = c(4, 8, 9, 21),
  Ausente = c(11, 10, 9, 6),
  Total = c(15, 18, 18, 27)
)

dados <- do.call(rbind, lapply(1:nrow(dados_77), function(i) {
  sexo_i <- dados_77$Sexo[i]
  ecg_i <- dados_77$ECG[i]
  presente_i <- dados_77$Presente[i]
  ausente_i <- dados_77$Ausente[i]
  
  data.frame(
    Sexo = rep(sexo_i, presente_i + ausente_i),
    ECG = rep(ecg_i, presente_i + ausente_i),
    Resultado = c(rep(1, presente_i), rep(0, ausente_i))
  )
}))

# Exibir a tabela formatada
 kable(dados_77)
```

Ajustando os modelos encaixados, considerando a presença de doença como variável resposta e Sexo e ECG como covariáveis dos modelos. Uma tabela para a Análise de Deviance (ANODEV) é apresentada abaixo:

```{r}
# Modelo 1: Apenas intercepto
fit1 <- glm(Resultado ~ 1, data = dados, family = binomial)

# Modelo 2: Intercepto e Sexo
fit2 <- glm(Resultado ~ Sexo, data = dados, family = binomial)

# Modelo 3: Intercepto, Sexo e ECG
fit3 <- glm(Resultado ~ Sexo + ECG, data = dados, family = binomial)

# Modelo 3: Intercepto, Sexo, ECG e interaçõa sexo*ecg
fit4 <- glm(Resultado ~ Sexo * ECG, data = dados, family = binomial)

anova_tab <- anova(fit1, fit2, fit3, fit4, test = "Chi")

# Adicionando nomes descritivos aos modelos
anova_tab <- cbind(
  Modelo = c("Modelo 1: ~1",
             "Modelo 2: ~Sexo",
             "Modelo 3: ~Sexo + ECG",
             "Modelo 4: ~Sexo * ECG"),
  as.data.frame(anova_tab)
)

kable(anova_tab)
```

Pode-se observar que o modelo 2 apresentou diferença significativa no deviance em relação ao modelo nulo, indicando que a variável Sexo é importante para explicar o desenvolvimento de doença coronária. Ainda o modelo 3 teve diferença significativa no deviance em relação ao modelo 2, indicando que a variável ECG também é significativa para explicar o desenvolvimento de doença coronária. Já a interação entre as variáveis foi não significativa. Portanto, o modelo escolhido ao final é o modelo 3, cuja estrutura dos logitos é expressa por:

```{r, include=FALSE}
summary(fit3)
```

\begin{equation}
logito(\widehat{p}) = -1,1747 + 1,2770x_{i1} + 1,0545x_{i2}
\end{equation}

Abaixo, temos os gráficos para os resíduos de Pearson e deviance para o modelo 3. Podemos ver que todos os valores estão entre \([-2,2]\) indicando um bom ajuste do modelo. Ainda, obtivemos as estatísticas \(Q_{L} = 95,8996\) (\(p-\)valor \(\approx 1\)) e \(Q_{P} = 78,0124\) (\(p-\)valor \(\approx 1\)) indicando também um bom ajuste do modelo 3.

```{r, include = FALSE}
# resíduo deviance
dev <- residuals(fit3, type = "deviance")
QL <- sum(dev^2)
p1 <- 1 - pchisq(QL, 1)
cbind(QL, p1)

# resíduo de pearson
rpears <- residuals(fit3, type = "pearson")
QP <- sum(rpears^2)
p2 <- 1 - pchisq(QP, 1)
cbind(QP, p2)
```

```{r}
# Gráficos dos resíduos
par(mfrow = c(1, 2))
plot(rpears, ylab = "Residuos Pearson", pch = 16, ylim = c(-2, 2))
abline(h = 0, lty = 3)
plot(dev, ylab = "Residuos deviance", pch = 16, ylim = c(-2, 2))
abline(h = 0, lty = 3)
```

Abaixo, temos a curva ROC e valores para a sensibildiade, especificidade, VPP, VPN e acurárica do modelo 3. A sensibilidade foi bem baixa, ou seja, o modelo apresentou dificuldade em especificar corretamente os indivíduos com deonça. Já a especificidade, indicou boa especificação dos não doentes. Quanto ao VPP e VPN, ambos também foram bem baixos, indicando dificuldade de classificação dos desfechos pelo modelo. A acurácia final do model foi de \(\approx 70\%\), o que pode ser considerada baixa, caso o modelo seja utilizado para classificação de novos indivíduos.

```{r}
# Curva ROC
attach(dados)
par(mfrow = c(1, 1))
Epi::ROC(form = fit3$call$formula, plot = "ROC")
```

```{r, include = FALSE}
# calculando o odds-ratio e IC para o odds
odds1 <- exp(fit3$coefficients)
li1 <- exp(fit3$coefficients - 1.96 * summary(fit3)$coefficients[, 2])
ls1 <- exp(fit3$coefficients + 1.96 * summary(fit3)$coefficients[, 2])
oddsr <- round(cbind(odds1, li1, ls1), 2)
```

Por fim, vamos analisar as *odds ratio* ajustadas do modelo 3.

Obtemos uma *odds ratio* de 3,6 IC(1,35; 9,52) para os homens em relação as mulheres ajustada para ECG, indicando que os homens tem mais chance de desenvolverem doença coronária em relação as mulheres. Já a *odss ratio* para ECG $\leqslant 0,1$ em relação a ECG $<0,1$ foi de 2,87 IC(1,08;7,62); indicando que pacientes com ECG $\leqslant 0,1$ são mais propensos a desenvolver doença coronária.


#### Tabela 7.12 - Estudo sobre infecções urinárias

Abaixo temos a tabela com os dados coletados no estudo sobre tratamento de infecções urinárias. Novamente, temos 3 variáveis, Diagnóstico, Tratamento administrado e Cura do paciente.

```{r}
tab7.12_livro <- data.frame(
"Diagnostico" = factor(c("Complicada", "Complicada", "Complicada", "Nao complicada", "Nao complicada", "Nao complicada")),
"Tratamento" = factor(c("A", "B", "C", "A", "B", "C")),
"Sim" = c(78, 101, 68, 40, 54, 34),
"Nao" = c(28, 11, 46, 5, 5, 6),
"Total" = c(106, 112, 114, 45, 59, 40)
)

tab7.12 <- do.call(rbind, lapply(1:nrow(tab7.12_livro), function(i) {
  diag_i <- tab7.12_livro$Diagnostico[i]
  trat_i <- tab7.12_livro$Tratamento[i]
  sim_i <- tab7.12_livro$Sim[i]
  nao_i <- tab7.12_livro$Nao[i]
  
  data.frame(
    Diagnostico = rep(diag_i, sim_i + nao_i),
    Tratamento = rep(trat_i, sim_i + nao_i),
    Resposta = c(rep(1, sim_i), rep(0, nao_i))
  )
}))

kable(tab7.12_livro)

```

Ajustando os modelos encaixados, considerando cura como variável resposta, diagnóstico e tratamento como covariáveis dos modelos. Uma tabela para a Análise de Deviance (ANODEV) é apresentada abaixo:

```{r}
# Modelo 1: Modelo Nulo
fit11 <- glm(Resposta ~ 1, data = tab7.12, family = binomial)

# Modelo 2: Intercepto e Diagnostico
fit22 <- glm(Resposta ~ Diagnostico, data = tab7.12, family = binomial)

# Modelo 3: Intercepto, Diagnostico e Tratamento
fit33 <- glm(Resposta ~ Diagnostico + Tratamento, data = tab7.12, family = binomial)

# Modelo 4: Intercepto, Diagnostico e Tratamento e interação Diagnostico e Tratamento
fit44 <- glm(Resposta ~ Diagnostico * Tratamento, data = tab7.12, family = binomial)
# Tabela de análise de deviance

anova_tab <- anova(fit11, fit22, fit33, fit44, test = "Chi")

# Adicionando os nomes dos modelos
anova_tab <- cbind(
  Modelo = c("Modelo 1: ~1",
             "Modelo 2: ~Diagnostico",
             "Modelo 3: ~Diagnostico + Tratamento",
             "Modelo 4: ~Diagnostico * Tratamento"),
  as.data.frame(anova_tab)
)

# Mostrando com kable
library(knitr)
kable(anova_tab, digits = 3, caption = "Análise de Deviance entre os modelos")
```

```{r, include=FALSE}
summary(fit33)
```

Assim como no exemplo anterior, observa-se que o modelo 2 apresentou diferença significativa no deviance em relação ao modelo nulo, indicando que a variável diagnóstico é importante para explicar cura do paciente. Novamente, o modelo 3 teve diferença significativa no deviance em relação ao modelo 2, indicando que o tratamento administrados também é significativo para explicar a cura do paciente. Já a interação entre as variáveis foi não significativa. Portanto, o modelo escolhido ao final é o modelo 3, cuja estrutura dos logitos é expressa por:

```{r, include = FALSE}
# resíduo deviance
dev <- residuals(fit33, type = "deviance")
QL <- sum(dev^2)
p1 <- 1 - pchisq(QL, 2)
cbind(QL, p1)

# resíduo de pearson
rpears <- residuals(fit33, type = "pearson")
QP <- sum(rpears^2)
p2 <- 1 - pchisq(QP, 2)
cbind(QP, p2)
```

\begin{equation}
logito(\widehat{p}) = -1,0415 + 0,96160x_{i1} + 0,9760x_{i21} - 0,5837x_{i22}
\end{equation}

Observação: No modelo acima, o tratamento de referência é o tratamento A.
Abaixo, temos os gráficos para os resíduos de Pearson e deviance para o modelo 3. Podemos ver que todos os valores estão entre \([-2,5,2,5]\) indicando um bom ajuste do modelo. Ainda, obtivemos as estatísticas \(Q_{L} = 450,071\) (\(p-\)valor \(\approx 1\)) e \(Q_{P} = 495,2888\) (\(p-\)valor \(\approx 1\)) indicando também um bom ajuste do modelo 3.

```{r}
# Gráficos dos resíduos
par(mfrow = c(1, 2))
plot(rpears, ylab = "Residuos Pearson", pch = 16, ylim = c(-2, 2))
abline(h = 0, lty = 3)
plot(dev, ylab = "Residuos deviance", pch = 16, ylim = c(-2, 2))
abline(h = 0, lty = 3)
```

Abaixo, temos a curva ROC e valores para a sensibildiade, especificidade, VPP, VPN e acurárica do modelo 3. A sensibilidade foi baixa, ou seja, o modelo apresentou dificuldade em especificar corretamente os indivíduos com deonça. Já a especificidade, indicou moderada especificação dos não doentes. Quanto ao VPP e VPN, o VPP foi moderado e o VPN foi muito baixo, indicando dificuldade de classificação dos desfechos pelo modelo. A acurácia final do model foi de \(\approx 70\%\), o que pode ser considerada baixa, caso o modelo seja utilizado para classificação de novos indivíduos.

```{r}
# Curva ROC
attach(tab7.12)
par(mfrow = c(1, 1))
Epi::ROC(form = fit33$call$formula, plot = "ROC")
```


```{r, include = FALSE}
# calculando o odds-ratio e IC para o odds
odds2 <- exp(fit33$coefficients)
li2 <- exp(fit33$coefficients - 1.96 * summary(fit33)$coefficients[, 2])
ls2 <- exp(fit33$coefficients + 1.96 * summary(fit33)$coefficients[, 2])
oddsr <- round(cbind(odds2, li2, ls2), 2)
```

Por fim, vamos analisar as *odds ratio* ajustadas do modelo 3.

Obtemos uma *odds ratio* de 2,62 IC(1,45; 4,71) para indivíduos diagnosticados com infecção não complicada ajustado aos tratamentos, indicando que os indivíduos com infecções não complicadas tem chance maiores de se curarem em relação aos com infecções complicadas.
Obtemos uma *odds ratio* de 2,65 IC(1,39;5,08) do tratamento B em relação ao tratamento A, ajustado ao diagnóstico. Indicando que o tratamento B tem chances maiores de melhora em relação ao tratamento A. Ainda, obtemos uma *odds ratio* de 1,79 IC(1,07;3,01) do tratamento A em relação ao tratamento C e uma *odds ratio* de 4,76 IC(1,48;15,29). 

No caso, conclui-se que o tratamento A é superior ao tratamento C e que o tratamento B é superior aos tratamentos A e C. Logo, sugere-se a preferência pelo administração do tratamento B nos pacientes.

#### Tabela 7.18 - Estudo sobre bronquite

Abaixo temos a tabela com os dados coletados no estudo sobre tratamento de bronquite Temos 4 variáveis, status de fumo, status socioeconômico, idade e presença de bronquite.


```{r}
tab7.18 <- data.frame(
  smk = c(0, 0, 0, 0, 1, 1, 1, 1),
  ses = c(1, 1, 0, 0, 1, 1, 0, 0),
  idade = c(0, 1, 0, 1, 0, 1, 0, 1),
  Sim = c(38, 48, 28, 40, 84, 102, 47, 59),
  Nao = c(73, 86, 67, 84, 89, 46, 96, 53),
  Total = c(111, 134, 95, 124, 173, 148, 143, 112)
)

tab7.18$smk <- factor(tab7.18$smk, levels = c(0, 1), labels = c("nao", "sim"))
tab7.18$ses <- factor(tab7.18$ses, levels = c(0, 1), labels = c("baixo", "alto"))
tab7.18$idade <- factor(tab7.18$idade, levels = c(0, 1), labels = c("< 40", ">= 40"))


tab7.18_extenso <- do.call(rbind, lapply(1:nrow(tab7.18), function(i) {
  n_sim <- tab7.18$Sim[i]
  n_nao <- tab7.18$Nao[i]
  total <- n_sim + n_nao
  
  data.frame(
    smk = rep(tab7.18$smk[i], total),
    ses = rep(tab7.18$ses[i], total),
    idade = rep(tab7.18$idade[i], total),
    Resposta = factor(c(rep(0, n_sim), rep(1, n_nao)),
                      levels = c(1, 0))
  )
}))

kable(tab7.18)

```

Ajustando os modelos encaixados, considerando bronquite como variável resposta, status de fumo, status socioeconômico e idade como covariáveis dos modelos. Uma tabela para a Análise de Deviance (ANODEV) é apresentada abaixo:

```{r}

modelo1 <- glm(Resposta ~ 1, data = tab7.18_extenso, family = binomial)
modelo2 <- glm(Resposta ~ smk, data = tab7.18_extenso, family = binomial)
modelo3 <- glm(Resposta ~ smk + ses, data = tab7.18_extenso, family = binomial)
modelo4 <- glm(Resposta ~ smk + ses + idade, data = tab7.18_extenso, family = binomial)
modelo5 <- glm(Resposta ~ smk + ses + idade + smk * ses, data = tab7.18_extenso, family = binomial)
modelo6 <- glm(Resposta ~ smk * ses + smk * idade, data = tab7.18_extenso, family = binomial)
modelo7 <- glm(Resposta ~ smk * ses + smk * idade + ses * idade, data = tab7.18_extenso, family = binomial)
modelo8 <- glm(Resposta ~ smk * ses * idade, data = tab7.18_extenso,family = binomial)

# Tabela de anova
anova_tab <- anova(modelo1, modelo2, modelo3, modelo4, modelo5, modelo6, modelo7, modelo8, test = "Chi")

# Adicionando os nomes dos modelos
anova_tab <- cbind(
  Modelo = c(
    "Modelo 1: ~1",
    "Modelo 2: ~smk",
    "Modelo 3: ~smk + ses",
    "Modelo 4: ~smk + ses + idade",
    "Modelo 5: ~smk + ses + idade + smk:ses",
    "Modelo 6: ~smk*ses + smk:idade",
    "Modelo 7: ~smk*ses + smk:idade + ses:idade",
    "Modelo 8: ~smk*ses*idade"
  ),
  as.data.frame(anova_tab)
)

# Exibindo a tabela com kable
library(knitr)
kable(anova_tab, digits = 3, caption = "Análise de Deviance entre os modelos")

```

Assim como no exemplo anterior, observa-se que o modelo 2 apresentou diferença significativa no deviance em relação ao modelo nulo, indicando que a variável diagnóstico é importante para explicar cura do paciente. Novamente, o modelo 3 teve diferença significativa no deviance em relação ao modelo 2, indicando que o tratamento administrados também é significativo para explicar a cura do paciente. Já a interação entre as variáveis foi não significativa. Portanto, o modelo escolhido ao final é o modelo 3, cuja estrutura dos logitos é expressa por:

```{r, include=FALSE}
summary(modelo6)
```


\begin{equation}
logito(\widehat{p}) = -1,8533 + 0,1306x_{i1} + 0,1852x_{i2} + 0,0973x_{i3} + 0,4859x_{i1}x_{i2} + 0,7422x_{i1}x_{i3}
\end{equation}

Abaixo, temos os gráficos para os resíduos de Pearson e deviance para o modelo 3. Podemos ver que todos os valores estão entre \([-2,2]\) indicando um bom ajuste do modelo. Ainda, obtivemos as estatísticas \(Q_{L} = 1347,847\) (\(p-\)valor \(\approx 1\)) e \(Q_{P} = 1039,979\) (\(p-\)valor \(\approx 1\)) indicando também um bom ajuste do modelo 3.


```{r, include = FALSE}
# resíduo deviance
dev <- residuals(modelo6, type = "deviance")
QL <- sum(dev^2)
p1 <- 1 - pchisq(QL, 2)
cbind(QL, p1)

# resíduo de pearson
rpears <- residuals(modelo6, type = "pearson")
QP <- sum(rpears^2)
p2 <- 1 - pchisq(QP, 2)
cbind(QP, p2)
```

```{r}
# Gráficos dos resíduos
par(mfrow = c(1, 2))
plot(rpears, ylab = "Residuos Pearson", pch = 16, ylim = c(-2, 2))
abline(h = 0, lty = 3)
plot(dev, ylab = "Residuos deviance", pch = 16, ylim = c(-2, 2))
abline(h = 0, lty = 3)
```

Abaixo, temos a curva ROC e valores para a sensibildiade, especificidade, VPP, VPN e acurárica do modelo 3. A sensibilidade foi baixa, ou seja, o modelo apresentou dificuldade em especificar corretamente os indivíduos com deonça. Já a especificidade, indicou moderada especificação dos não doentes. Quanto ao VPP e VPN, ambos também foram bem baixos, indicando dificuldade de classificação dos desfechos pelo modelo. A acurácia final do model foi de \(\approx 64\%\), o que pode ser considerada baixa, caso o modelo seja utilizado para classificação de novos indivíduos.

```{r}
# Curva ROC
attach(tab7.18_extenso)
par(mfrow = c(1, 1))
Epi::ROC(form = modelo6$call$formula, plot = "ROC")
```

```{r, include = FALSE}
# calculando o odds-ratio e IC para o odds
odds3 <- exp(modelo6$coefficients)
li3 <- exp(modelo6$coefficients - 1.96 * summary(modelo6)$coefficients[, 2])
ls3 <- exp(modelo6$coefficients + 1.96 * summary(modelo6)$coefficients[, 2])
oddsr <- round(cbind(odds3, li3, ls3), 2)
```

Por fim, vamos analisar as *odds ratio* ajustadas do modelo 6.

Nesse caso, como o modelo conta com interações das 3 variáveis principais, temos que tomar um certo cuidado ao interpretar as *odds ratio* do modelo.

Caso da variável status de fumo:

Considerando status socieconomico alto e idade < 40 anos, temos umas *odds ratio* de 1,14 IC(0,71;1,83), indicando que fumar nesse caso aumenta levemente a chance do indivíduo ter bronquite.

Considerando status socieconomico baixo e idade < 40 anos, temos umas *odds ratio* de 1,85 IC(0,69;4,98), indicando que fumar nesse caso aumenta moderadamente a chance do indivíduo ter bronquite.

Considerando status socieconomico alto e idade $\geqslant$ 40 anos, temos umas *odds ratio* de 2,40 IC(0,89;6,44), indicando que fumar nesse caso aumenta bastante a chance do indivíduo ter bronquite.

Considerando status socieconomico baixo e idade $\geqslant$ 40 anos, temos umas *odds ratio* de 3,89 IC(0,86;17,56), indicando que fumar nesse caso aumenta drasticamente a chance do indivíduo ter bronquite.

No geral conclui-se que fumar aumenta a chance do indivíduo ter bronquite independentemente do status socioeconomico e idade.

Caso da variável status socieconomico:

Considerando o individuo como não fumante, ajustado a idade, temos umas *odds ratio* de 1,20 IC(0,82;1,77), indicando que o status socieconomico baixo aumenta levemente a chance do indivíduo ter bronquite.

Considerando o individuo como fumante, ajustado a idade, temos umas *odds ratio* de 1,96 IC(0,69;4,98), indicando que o status socieconomico baixo aumenta bastante a chance do indivíduo ter bronquite.

No geral conclui-se que indivíduos com status socioeconomico baixo apresentam maior chance de ter bronquite independentemente de fumar ou não.

Caso da variável idade:

Considerando o individuo como não fumante, ajustado a idade, temos umas *odds ratio* de 1,10 IC(0,75;1,63), indicando que indivíduos com idade acima de 40 anos apresentam maior chance de ter bronquite.

Considerando o individuo como fumante, ajustado a idade, temos umas *odds ratio* de 2,32 IC(0,45;12), indicando que indivíduos com idade acima de 40 anos apresentam maior chance de ter bronquite.

No geral conclui-se que indivíduos idade acima de 40 anos apresentam maior chance de ter bronquite independentemente de fumar ou não.

