---
title: "Atividade 7"
author: "Leonardo P. Migliorini"
output: html_document
---

```{r setup, include=FALSE}
knitr::opts_chunk$set(echo = FALSE)
knitr::opts_chunk$set(warning = FALSE)
knitr::opts_chunk$set(message = FALSE)

library(ggplot2)
library(dplyr)
library(reshape2)
library(knitr)
library(kableExtra)
library(VGAM)

dados_temp <- data.frame(
  tabaco = c(1, 1, 0, 0), # 1 indica sim e 0 não
  cardiaco = c(1, 0, 1, 0), # 1 indica sim e 0 não
  Excelente = c(27, 402, 83, 1959),
  Bom = c(76, 1050, 406, 4521),
  Moderado = c(101, 522, 442, 2243),
  Ruim = c(39, 145, 114, 405)
)

dados <- dados_temp |> 
  dplyr::mutate(
    tabaco = as.factor(tabaco),
    cardiaco = as.factor(cardiaco),
  )

dados_prep <- data.frame(
  tabaco = c(1, 1, 0, 0), # 1 indica sim e 0 não
  cardiaco = c(1, 0, 1, 0), # 1 indica sim e 0 não
  Excelente = c(27/243, 402/2119, 83/1045, 1959/9128),
  Bom = c(76/243, 1050/2119, 406/1045, 4521/9128),
  Moderado = c(101/243, 522/2119, 442/1045, 2243/9128),
  Ruim = c(39/243, 145/2119, 114/1045, 405/9128)
)
```

### Representação gráfica dos dados

Os gráficos apresentados descrevem a distribuição proporcional dos estados de saúde dos indivíduos, estratificados por uso de tabaco (sim ou não) e presença de problema cardíaco (sim ou não). Cada barra representa a proporção de casos por categoria de estado de saúde (Excelente, Bom, Moderado e Ruim).

```{r}
# Ajustes dos fatores
dados_prep$tabaco <- factor(dados_prep$tabaco, levels = c(1, 0), labels = c("Sim", "Nao"))
dados_prep$cardiaco <- factor(dados_prep$cardiaco, levels = c(1, 0), labels = c("Sim", "Nao"))


# Transformação em formato longo
dados_melt <- melt(dados_prep, id.vars = c("tabaco", "cardiaco"))
dados_melt <- rename(dados_melt, Saude = variable, Proporcao = value)

# Separando para tabagistas e não tabagistas
dados_tabaco_sim <- subset(dados_melt, tabaco == "Sim")
dados_tabaco_nao <- subset(dados_melt, tabaco == "Nao")

# Função de plot
plot_grafico <- function(dados) {
  ggplot(dados, aes(x = cardiaco, y = Proporcao, fill = Saude)) +
    geom_bar(stat = "identity", position = "dodge") +
    labs(x = "Problema Cardiaco", y = "Proporcao de casos", fill = "Estado de Saude") +
    scale_fill_manual(values = c("Excelente" = "gray20", "Bom" = "gray40", "Moderado" = "gray60", "Ruim" = "gray80")) +
    ggtitle(paste("Uso de Tabaco:", unique(dados$tabaco))) +
    theme_bw() +
    geom_text(aes(label = paste0(round(Proporcao * 100), "%")), 
              position = position_dodge(width = 0.9), vjust = -0.5, size = 3) +
    ylim(0, 1) +
    theme(legend.position = c(0.15, 0.8),
          panel.grid.major = element_blank(),
          panel.grid.minor = element_blank(),
          panel.border = element_blank(),
          axis.line = element_line(),
          axis.ticks = element_line(colour = "black"))
}

# Gerar os gráficos
plot_grafico(dados_tabaco_sim)
plot_grafico(dados_tabaco_nao)

```

No grupo de indivíduos não tabagistas, observa-se que entre aqueles com problema cardíaco, a maioria se encontra em estado de saúde Moderado (42\%) e Bom (39\%). Por outro lado, entre os que não possuem problema cardíaco, 50\% estão em estado Bom, 25\% em Moderado, 21\% em Excelente e apenas 4\% em Ruim, o que sugere uma melhor condição geral de saúde nesse subgrupo.

Já entre os indivíduos tabagistas, aqueles com problema cardíaco também apresentam maior concentração nos estados Moderado (42\%) e Bom (31\%), mas com aumento na proporção de casos classificados como Ruim (16\%) e leve aumento em Excelente (11\%). Para os que não possuem problema cardíaco, as proporções se mantêm semelhantes às do grupo sem tabaco.

De modo geral, indivíduos sem problema cardíaco e que não utilizam tabaco tendem a apresentar melhor estado de saúde, com maiores proporções nas categorias Excelente e Bom, e menores proporções em Ruim. Já o uso de tabaco parece estar associado a um aumento das proporções de estados de saúde Moderado e Ruim, especialmente entre aqueles com problema cardíaco.

### Ajuste Modelo Logitos Cumulativos

```{r, include = FALSE}

# Modelo chances não proporcionais
mcnp <- vglm(cbind(Excelente,Bom,Moderado,Ruim) ~ tabaco,
             cumulative(parallel=FALSE,reverse=FALSE), dados)
summary(mcnp)

# Modelo de chances proporcionais
mcp <- vglm(cbind(Excelente,Bom,Moderado,Ruim) ~ tabaco,
            cumulative(parallel=TRUE,reverse=FALSE), dados) 

summary(mcp)

# Comparação dos modelos
TRV <- 2*(logLik(mcnp) - logLik(mcp))
gl <- length(coef(mcnp)) - length(coef(mcp))
p <- 1-pchisq(TRV,gl)
cbind(TRV, gl, p)

lrtest(mcnp, mcp)

# Modelo chances não proporcionais
mcnp <- vglm(cbind(Excelente,Bom,Moderado,Ruim) ~ cardiaco,
             cumulative(parallel=FALSE,reverse=FALSE), dados)
summary(mcnp)

# Modelo de chances proporcionais
mcp <- vglm(cbind(Excelente,Bom,Moderado,Ruim) ~ cardiaco,
            cumulative(parallel=TRUE,reverse=FALSE), dados) 

summary(mcp)

# Comparação dos modelos
TRV <- 2*(logLik(mcnp) - logLik(mcp))
gl <- length(coef(mcnp)) - length(coef(mcp))
p <- 1-pchisq(TRV,gl)
cbind(TRV, gl, p)

lrtest(mcnp, mcp)

# Modelo chances não proporcionais
mcnp <- vglm(cbind(Excelente,Bom,Moderado,Ruim) ~ tabaco + cardiaco,
             cumulative(parallel=FALSE,reverse=FALSE), dados)
summary(mcnp)

# Modelo de chances proporcionais
mcp <- vglm(cbind(Excelente,Bom,Moderado,Ruim) ~ tabaco + cardiaco,
            cumulative(parallel=TRUE,reverse=FALSE), dados) 

summary(mcp)

# Comparação dos modelos
TRV <- 2*(logLik(mcnp) - logLik(mcp))
gl <- length(coef(mcnp)) - length(coef(mcp))
p <- 1-pchisq(TRV,gl)
cbind(TRV, gl, p)

lrtest(mcnp, mcp)

```

Ajustamos os modelos para $X_1$, $X_2$ e para $X_1 + X_2$. Para o modelo somente com $X_1$, obteve-se um TRV = 14,89 ($p = \leq 0,001, \; g.l = 2$), fornecendo evidência a favor do modelos com chances não proporcionais para $X_1$. Para o modelo somente com $X_2$, obteve-se um TRV = 0,59 ($p = 0,74, \; g.l = 2$), fornecendo evidência a favor do modelos com chances proporcionais para $X_2$. Por fim, o modelo somente para $X_1 + X_2$ obteve-se um TRV = 15,11 ($p = 0,004, \; g.l = 4$), fornecendo evidência a favor do modelos com chances não proporcionais para a combinação de $X_1 + X_2$. Portanto, vamos adotar o MCPP para modelagem dos dados.


```{r, include = FALSE}
m0 <- vglm(cbind(Excelente,Bom,Moderado,Ruim) ~ 1,
             cumulative(parallel=FALSE ~ tabaco,reverse=FALSE), dados)
m1 <- vglm(cbind(Excelente,Bom,Moderado,Ruim) ~ tabaco,
             cumulative(parallel=FALSE ~ tabaco,reverse=FALSE), dados)
m2 <- vglm(cbind(Excelente,Bom,Moderado,Ruim) ~ tabaco + cardiaco,
             cumulative(parallel=FALSE ~ tabaco,reverse=FALSE), dados)
m3 <- vglm(cbind(Excelente,Bom,Moderado,Ruim) ~ tabaco * cardiaco,
             cumulative(parallel=FALSE ~ tabaco,reverse=FALSE), dados)

GL_ <- as.numeric(c(12-length(coef(m0)),
                    12-length(coef(m1)),
                    12-length(coef(m2)),
                    12-length(coef(m3))))
Deviance_ <- round(as.numeric(c(deviance(m0),
                                deviance(m1),
                                deviance(m2),
                                deviance(m3)), digits = 2))
TRV_ <- round(as.numeric(c(NA,
                           deviance(m0)-deviance(m1),
                           deviance(m1)-deviance(m2),
                           deviance(m2)-deviance(m3))), digits = 2)
AIC_ <- round(as.numeric(c(AIC(m0),AIC(m1),AIC(m2),AIC(m3)), digits = 2))
Dif_ <- as.numeric(c(NA,
                     df.residual(m0)-df.residual(m1),
                     df.residual(m1)-df.residual(m2),
                     df.residual(m2)-df.residual(m3)))

P_v  <- round(as.numeric(c(NA,
                           1-pchisq(TRV_[2],Dif_[2]),
                           1-pchisq(TRV_[3],Dif_[3]),
                           1-pchisq(TRV_[4],Dif_[4]))), digits = 3)

tab_anova1 <- round(cbind(GL_, Deviance_, TRV_, Dif_, P_v, AIC_), digits = 4)
colnames(tab_anova1) <- c("GL", "Deviance", "TRV", "Dif", "P-v", "AIC")
rownames(tab_anova1) <- c("Nulo", "Z", "X|Z", "Z*X|Z,X")
tab_anova1

```

Abaixo temos a análise de deviance para os MCPP encaixados.

```{r}
knitr::kable(tab_anova1)
```

Observa-se que o modelo 1 apresentou diferença significativa no deviance em relação ao modelo nulo, indicando que a variável tabaco é importante para explicar o estado geral de saúde. O modelo 3 teve diferença significativa no deviance em relação ao modelo 2, indicando que a presença de problema cardíaco também é significativo para explicar o estado geral de saúde. Já a interação entre as variáveis foi não significativa.
Ainda, o modelo 3 foi apresentou o menor valor para o AIC.Portanto, o modelo escolhido ao final é o modelo 3, cuja estrutura dos logitos é expressa por:

```{r, include = FALSE}
summary(m2)
```


\begin{equation}
	\log\left(\dfrac{P\left(Y \leqslant 1 | x, z\right)}{P\left(Y > 1 | x,z\right)}\right) = -1,3 -0,13Z -1,03X,
\end{equation}

\begin{equation}
	\log\left(\dfrac{P\left(Y \leqslant 2 | x, z\right)}{P\left(Y > 2 | x,z\right)}\right) = 0,90 -0,13Z -1,03X,
\end{equation}

\begin{equation}
	\log\left(\dfrac{P\left(Y \leqslant 3 | x,z\right)}{P\left(Y > 3 | x,z\right)}\right) = 3,08 - 0,46Z -1,03X,
\end{equation}

em que $Z = 0$ indica não tabagista e $Z = 1$ indica tabagista, $X = 0$ indica ausência de problema cardíaco e $X = 1$ indica problema cardíaco.

Abaixo, temos os gráficos para os resíduos de Pearson para o modelo 2. Podemos ver que todos os valores estão entre \([-2,2]\) indicando um bom ajuste do modelo. 

```{r}
# Análise de resíduos
residuos <- residuals(m2, type = "pearson")
data <- data.frame(Residuos = c(residuos[,1], residuos[,2]), Observacao = rep(1:length(residuos), 2))

ggplot(data, aes(x = Observacao, y = Residuos)) +
  geom_point(shape = 16) +
  labs(x = "Índice", y = "Resíduos de Pearson", title = "Resíduos do Modelo MCPP2") +
  scale_x_continuous(breaks = 1:length(residuos)) + ylim(-3, 3) +
  geom_hline(yintercept = 0, linetype = "dashed") +
  theme_bw() + 
  theme(panel.grid.major = element_blank(),
        panel.grid.minor = element_blank())
```

#### Interpretação do ajuste:

Logito 1:

Na primeira equação, que modela a chance de estar em estado de saúde excelente em relação as demais, observa-se que indivíduos tabagistas ($Z = 1$) e sem ploblemas cardíacos ($X = 0$) tem chance 0.24 de estarem com estado de saúde excelente em comparação as demais. Para tabagistas ($Z = 1$) e com ploblemas cardíacos ($X = 1$), temos uma chance de 0,06 do indivíduo apresentar estado de saúde excelente. Para não tabagistas e sem problemas cardíacos, temos uma chance de 0.27 de apresentar estado de saúde excelente, e para não tabagistas, com problemas cardíacos temos uma chance de 0.07.

Logito 2:

Na segunda equação, temos à chance de estar no estado de saúde bom ou superior em relação a um estado inferior. Para tabagistas e sem ploblemas cardíacos temos uma chance 2,16 de estarem com estado de saúde pelo menos bom. Para tabagistas e com ploblemas cardíacos, temos uma chance de 0,77 do indivíduo apresentar estado de saúde ao menos bom. Para não tabagistas e sem problemas cardíacos, temos uma chance de 2,45 de apresentar estado de saúde bom ou melhor, e para não tabagistas com problemas cardíacos temos uma chance de 0,88.

Logito 3:

Por fim, a terceira equação modela a chance de estar com estado de saúde moderado ou melhor em relação a estar na categoria ruim. Nesse caso, tabagistas com ausência de ploblemas cardíacos tem uma chance 13,73 de estarem com estado de saúde moderado ou superior. Para tabagistas e com ploblemas cardíacos, temos uma chance de 4,90 do indivíduo apresentar estado de saúde moderado ou superior. Para não tabagistas e sem problemas cardíacos, temos uma chance de 21,76 de apresentar estado de saúde como moderado ou superior, e para não tabagistas com problemas cardíacos temos uma chance de 7,76.

Os resultados obtidos por meio do modelo de logitos cumulativos indicam que a presença de problema cardíaco está associada a menores chances de os indivíduos se encontrarem em melhores estados de saúde, independentemente do tabagismo. Além disso, observa-se que, para uma mesma condição cardíaca, indivíduos não tabagistas tendem a apresentar maiores chances de estarem em melhores categorias de saúde em comparação aos tabagistas. Esses achados estão em conformidade com a expectativa clínica de que tanto o tabagismo quanto os problemas cardíacos estão negativamente associados à condição geral de saúde.

### Ajuste Modelo Logito com categorias adjascentes

```{r, include = FALSE}
# Modelo chances não proporcionais
mcnp <- vglm(cbind(Excelente,Bom,Moderado,Ruim) ~ tabaco,
             acat(parallel=FALSE,reverse=FALSE), dados)
summary(mcnp)

# Modelo de chances proporcionais
mcp <- vglm(cbind(Excelente,Bom,Moderado,Ruim) ~ tabaco,
            acat(parallel=TRUE,reverse=FALSE), dados) 

summary(mcp)

# Comparação dos modelos
TRV <- 2*(logLik(mcnp) - logLik(mcp))
gl <- length(coef(mcnp)) - length(coef(mcp))
p <- 1-pchisq(TRV,gl)
cbind(TRV, gl, p)

lrtest(mcnp, mcp)

# Modelo chances não proporcionais
mcnp <- vglm(cbind(Excelente,Bom,Moderado,Ruim) ~ cardiaco,
             acat(parallel=FALSE,reverse=FALSE), dados)
summary(mcnp)

# Modelo de chances proporcionais
mcp <- vglm(cbind(Excelente,Bom,Moderado,Ruim) ~ cardiaco,
            acat(parallel=TRUE,reverse=FALSE), dados) 

summary(mcp)

# Comparação dos modelos
TRV <- 2*(logLik(mcnp) - logLik(mcp))
gl <- length(coef(mcnp)) - length(coef(mcp))
p <- 1-pchisq(TRV,gl)
cbind(TRV, gl, p)

lrtest(mcnp, mcp)

# Modelo chances não proporcionais
mcnp <- vglm(cbind(Excelente,Bom,Moderado,Ruim) ~ tabaco + cardiaco,
             acat(parallel=FALSE,reverse=FALSE), dados)
summary(mcnp)

# Modelo de chances proporcionais
mcp <- vglm(cbind(Excelente,Bom,Moderado,Ruim) ~ tabaco + cardiaco,
            acat(parallel=TRUE,reverse=FALSE), dados) 

summary(mcp)

# Comparação dos modelos
TRV <- 2*(logLik(mcnp) - logLik(mcp))
gl <- length(coef(mcnp)) - length(coef(mcp))
p <- 1-pchisq(TRV,gl)
cbind(TRV, gl, p)

lrtest(mcnp, mcp)
```

Ajustamos os modelos para $X_1$, $X_2$ e para $X_1 + X_2$. Para o modelo somente com $X_1$, obteve-se um TRV = 11,09 ($p = 0,003, \; g.l = 2$), fornecendo evidência a favor do modelos com chances não proporcionais para $X_1$. Para o modelo somente com $X_2$, obteve-se um TRV = 11,53 ($p = 0,003, \; g.l = 2$), fornecendo evidência a favor do modelos com chances não proporcionais para $X_2$. Por fim, o modelo somente para $X_1 + X_2$ obteve-se um TRV = 22,58 ($p \leq 0,001, \; g.l = 4$), fornecendo evidência a favor do modelos com chances não proporcionais para a combinação de $X_1 + X_2$. Portanto, vamos adotar o MCNP para modelagem dos dados.

```{r, include = FALSE}
m0 <- vglm(cbind(Excelente,Bom,Moderado,Ruim) ~ 1,
             acat(parallel=FALSE ,reverse=FALSE), dados)
m1 <- vglm(cbind(Excelente,Bom,Moderado,Ruim) ~ tabaco,
             acat(parallel=FALSE,reverse=FALSE), dados)
m2 <- vglm(cbind(Excelente,Bom,Moderado,Ruim) ~ tabaco + cardiaco,
             acat(parallel=FALSE,reverse=FALSE), dados)
m3 <- vglm(cbind(Excelente,Bom,Moderado,Ruim) ~ tabaco * cardiaco,
             acat(parallel=FALSE,reverse=FALSE), dados)

GL_ <- as.numeric(c(12-length(coef(m0)),
                    12-length(coef(m1)),
                    12-length(coef(m2)),
                    12-length(coef(m3))))
Deviance_ <- round(as.numeric(c(deviance(m0),
                                deviance(m1),
                                deviance(m2),
                                deviance(m3)), digits = 2))
TRV_ <- round(as.numeric(c(NA,
                           deviance(m0)-deviance(m1),
                           deviance(m1)-deviance(m2),
                           deviance(m2)-deviance(m3))), digits = 2)
AIC_ <- round(as.numeric(c(AIC(m0),AIC(m1),AIC(m2),AIC(m3)), digits = 2))
Dif_ <- as.numeric(c(NA,
                     df.residual(m0)-df.residual(m1),
                     df.residual(m1)-df.residual(m2),
                     df.residual(m2)-df.residual(m3)))

P_v  <- round(as.numeric(c(NA,
                           1-pchisq(TRV_[2],Dif_[2]),
                           1-pchisq(TRV_[3],Dif_[3]),
                           1-pchisq(TRV_[4],Dif_[4]))), digits = 3)

tab_anova2 <- round(cbind(GL_, Deviance_, TRV_, Dif_, P_v, AIC_), digits = 4)
colnames(tab_anova2) <- c("GL", "Deviance", "TRV", "Dif", "P-v", "AIC")
rownames(tab_anova2) <- c("Nulo", "X1", "X2|X1", "X1*X2|X1,X2")
```

Abaixo temos a análise de deviance para os MCNP encaixados.

```{r}
knitr::kable(tab_anova2)
```

Observa-se que o modelo 1 apresentou diferença significativa no deviance em relação ao modelo nulo, indicando que a variável tabaco é importante para explicar o estado geral de saúde. O modelo 3 teve diferença significativa no deviance em relação ao modelo 2, indicando que a presença de problema cardíaco também é significativo para explicar o estado geral de saúde. Já a interação entre as variáveis foi não significativa. Ainda, o modelo 3 foi apresentou o menor valor para o AIC. Portanto, o modelo escolhido ao final é o modelo 3, cuja estrutura dos logitos é expressa por:

```{r, include = FALSE}
summary(m2)
```


\begin{equation}
	\log\left(\dfrac{P\left(Y = 1 | x\right)}{P\left(Y = 2 | x\right)}\right) = 0,84 + 0,08X_1 + 0,62X_2,
\end{equation}

\begin{equation}
	\log\left(\dfrac{P\left(Y = 2 | x\right)}{P\left(Y = 3 | x\right)}\right) = 0,70 + 0,02X_1 + 0,82X_2,
\end{equation}

\begin{equation}
	\log\left(\dfrac{P\left(Y = 3 | x\right)}{P\left(Y = 4 | x\right)}\right) = -1,71 + 0,43X_1 + 0,35X_2,
\end{equation}

em que $X_1 = 0$ indica não tabagista e $X_1 = 1$ indica tabagista, $X_2 = 0$ indica ausência de problema cardíaco e $X_2 = 1$ indica problema cardíaco.

Abaixo, temos os gráficos para os resíduos de Pearson para o modelo 2. Podemos ver que todos os valores estão entre \([-2,5;2,5]\) indicando um bom ajuste do modelo. 

```{r}
# Análise de resíduos
residuos <- residuals(m2, type = "pearson")
data <- data.frame(Residuos = c(residuos[,1], residuos[,2]), Observacao = rep(1:length(residuos), 2))

ggplot(data, aes(x = Observacao, y = Residuos)) +
  geom_point(shape = 16) +
  labs(x = "Índice", y = "Resíduos de Pearson", title = "Resíduos do Modelo MCPP2") +
  scale_x_continuous(breaks = 1:length(residuos)) + ylim(-3, 3) +
  geom_hline(yintercept = 0, linetype = "dashed") +
  theme_bw() + 
  theme(panel.grid.major = element_blank(),
        panel.grid.minor = element_blank())
```

#### Interpretação do ajuste:

Logito 1:

Na primeira equação, modela-se a chance de estar em estado de saúde excelente em relação ao bom. Observa-se que indivíduos tabagistas ($X_1 = 1$) e sem ploblemas cardíacos ($X_2 = 0$) tem chance igual a 2,51 de estarem com estado de saúde excelente em comparação ao bom. Para tabagistas ($X_1 = 1$) e com ploblemas cardíacos ($X_2 = 1$), temos uma chance de 4,66 do indivíduo apresentar estado de saúde excelente sobre o bom. Para não tabagistas e sem problemas cardíacos, temos uma chance de 2,32 de apresentar estado de saúde excelente, e para não tabagistas com problemas cardíacos temos uma chance de 4,30.


Logito 2:

Na segunda equação, a comparação é entre as categorias bom e moderado. Temos que indivíduos tabagistas e sem ploblemas cardíacos a chance é de 2,05 de estarem com estado de saúde bom em comparação ao moderado. Para tabagistas e com ploblemas cardíacos, temos uma chance de 4,57 do indivíduo apresentar estado de saúde bom sobre o moderado. Para não tabagistas e sem problemas cardíacos, temos uma chance de 2,01 de apresentar estado de saúde bom, e para não tabagistas com problemas cardíacos temos uma chance de 4,66.

Logito 3:

A terceira equação compara os estados moderado e ruim. Temos que indivíduos tabagistas e sem ploblemas cardíacos a chance é de 0,28 de estarem com estado de saúde moderado em comparação ao ruim. Para tabagistas e com ploblemas cardíacos, temos uma chance de 0,39 do indivíduo apresentar estado de saúde moderado sobre o ruim. Para não tabagistas e sem problemas cardíacos, temos uma chance de 0,18 de apresentar estado de saúde moderado, e para não tabagistas com problemas cardíacos temos uma chance de 0,26.

Os resultados indicam que a presença de problema cardíaco está consistentemente associada a maiores chances de o indivíduo se encontrar em um melhor estado de saúde em relação à categoria imediatamente inferior, o que pode refletir vieses amostrais ou limitações do modelo. O efeito do tabagismo é menos expressivo nas primeiras transições, mas na comparação entre os estados moderado e ruim, observa-se uma redução acentuada nas chances, sugerindo possível associação entre o tabagismo e piores condições de saúde nessa faixa da escala.


### Ajuste Modelo Logito de razão contínua

```{r, include = FALSE}
# Modelo chances não proporcionais
mcnp <- vglm(cbind(Excelente,Bom,Moderado,Ruim) ~ tabaco,
             cratio(parallel=FALSE,reverse=FALSE), dados)
summary(mcnp)

# Modelo de chances proporcionais
mcp <- vglm(cbind(Excelente,Bom,Moderado,Ruim) ~ tabaco,
            cratio(parallel=TRUE,reverse=FALSE), dados) 

summary(mcp)

# Comparação dos modelos
TRV <- 2*(logLik(mcnp) - logLik(mcp))
gl <- length(coef(mcnp)) - length(coef(mcp))
p <- 1-pchisq(TRV,gl)
cbind(TRV, gl, p)

lrtest(mcnp, mcp)

# Modelo chances não proporcionais
mcnp <- vglm(cbind(Excelente,Bom,Moderado,Ruim) ~ cardiaco,
             cratio(parallel=FALSE,reverse=FALSE), dados)
summary(mcnp)

# Modelo de chances proporcionais
mcp <- vglm(cbind(Excelente,Bom,Moderado,Ruim) ~ cardiaco,
            cratio(parallel=TRUE,reverse=FALSE), dados) 

summary(mcp)

# Comparação dos modelos
TRV <- 2*(logLik(mcnp) - logLik(mcp))
gl <- length(coef(mcnp)) - length(coef(mcp))
p <- 1-pchisq(TRV,gl)
cbind(TRV, gl, p)

lrtest(mcnp, mcp)

# Modelo chances não proporcionais
mcnp <- vglm(cbind(Excelente,Bom,Moderado,Ruim) ~ tabaco + cardiaco,
             cratio(parallel=FALSE,reverse=FALSE), dados)
summary(mcnp)

# Modelo de chances proporcionais
mcp <- vglm(cbind(Excelente,Bom,Moderado,Ruim) ~ tabaco + cardiaco,
            cratio(parallel=TRUE,reverse=FALSE), dados) 

summary(mcp)

# Comparação dos modelos
TRV <- 2*(logLik(mcnp) - logLik(mcp))
gl <- length(coef(mcnp)) - length(coef(mcp))
p <- 1-pchisq(TRV,gl)
cbind(TRV, gl, p)

lrtest(mcnp, mcp)
```

Ajustamos os modelos para $X_1$, $X_2$ e para $X_1 + X_2$. Para o modelo somente com $X_1$, obteve-se um TRV = 9,08 ($p = 0,001, \; g.l = 2$), fornecendo evidência a favor do modelos com chances não proporcionais para $X_1$. Para o modelo somente com $X_2$, obteve-se um TRV = 28,21 ($p \leq 0,001, \; g.l = 2$), fornecendo evidência a favor do modelos com chances não proporcionais para $X_2$. Por fim, o modelo somente para $X_1 + X_2$ obteve-se um TRV = 37,07 ($p \leq 0,001, \; g.l = 4$), fornecendo evidência a favor do modelos com chances não proporcionais para a combinação de $X_1 + X_2$. Portanto, vamos adotar o MCNP para modelagem dos dados.

```{r, include = FALSE}
m0 <- vglm(cbind(Excelente,Bom,Moderado,Ruim) ~ 1,
             cratio(parallel=FALSE ,reverse=FALSE), dados)
m1 <- vglm(cbind(Excelente,Bom,Moderado,Ruim) ~ tabaco,
             cratio(parallel=FALSE,reverse=FALSE), dados)
m2 <- vglm(cbind(Excelente,Bom,Moderado,Ruim) ~ tabaco + cardiaco,
             cratio(parallel=FALSE,reverse=FALSE), dados)
m3 <- vglm(cbind(Excelente,Bom,Moderado,Ruim) ~ tabaco * cardiaco,
             cratio(parallel=FALSE,reverse=FALSE), dados)

GL_ <- as.numeric(c(12-length(coef(m0)),
                    12-length(coef(m1)),
                    12-length(coef(m2)),
                    12-length(coef(m3))))
Deviance_ <- round(as.numeric(c(deviance(m0),
                                deviance(m1),
                                deviance(m2),
                                deviance(m3)), digits = 2))
TRV_ <- round(as.numeric(c(NA,
                           deviance(m0)-deviance(m1),
                           deviance(m1)-deviance(m2),
                           deviance(m2)-deviance(m3))), digits = 2)
AIC_ <- round(as.numeric(c(AIC(m0),AIC(m1),AIC(m2),AIC(m3)), digits = 2))
Dif_ <- as.numeric(c(NA,
                     df.residual(m0)-df.residual(m1),
                     df.residual(m1)-df.residual(m2),
                     df.residual(m2)-df.residual(m3)))

P_v  <- round(as.numeric(c(NA,
                           1-pchisq(TRV_[2],Dif_[2]),
                           1-pchisq(TRV_[3],Dif_[3]),
                           1-pchisq(TRV_[4],Dif_[4]))), digits = 3)

tab_anova3 <- round(cbind(GL_, Deviance_, TRV_, Dif_, P_v, AIC_), digits = 4)
colnames(tab_anova3) <- c("GL", "Deviance", "TRV", "Dif", "P-v", "AIC")
rownames(tab_anova3) <- c("Nulo", "X1", "X2|X1", "X1*X2|X1,X2")
```

Abaixo temos a análise de deviance para os MCNP encaixados.

```{r}
knitr::kable(tab_anova3)
```

Observa-se que o modelo 1 apresentou diferença significativa no deviance em relação ao modelo nulo, indicando que a variável tabaco é importante para explicar o estado geral de saúde. O modelo 3 teve diferença significativa no deviance em relação ao modelo 2, indicando que a presença de problema cardíaco também é significativo para explicar o estado geral de saúde. Já a interação entre as variáveis foi não significativa. Ainda, o modelo 3 foi apresentou o menor valor para o AIC. Portanto, o modelo escolhido ao final é o modelo 3, cuja estrutura dos logitos é expressa por:

```{r, include = FALSE}
summary(m2)
```

\begin{equation}
	\log\left(\dfrac{P\left(Y = 1 | x\right)}{P\left(Y \geqslant 1 | x\right)}\right) = 1,30 + 0,12X_1 + 1,04X_2,
\end{equation}

\begin{equation}
	\log\left(\dfrac{P\left(Y = 2 | x\right)}{P\left(Y \geqslant 2 | x\right)}\right) = -0,54 + 0,10X_1 + 0,89X_2,
\end{equation}

\begin{equation}
	\log\left(\dfrac{P\left(Y = 3 | x\right)}{P\left(Y \geqslant 3 | x\right)}\right) = -1,71 + 0,42X_1 + 0,35X_2,
\end{equation}

em que $X_1 = 0$ indica não tabagista e $X_1 = 1$ indica tabagista, $X_2 = 0$ indica ausência de problema cardíaco e $X_2 = 1$ indica problema cardíaco.

Abaixo, temos os gráficos para os resíduos de Pearson para o modelo 2. Podemos ver que todos os valores estão entre \([-2;2]\) indicando um bom ajuste do modelo. 

```{r}
# Análise de resíduos
residuos <- residuals(m2, type = "pearson")
data <- data.frame(Residuos = c(residuos[,1], residuos[,2]), Observacao = rep(1:length(residuos), 2))

ggplot(data, aes(x = Observacao, y = Residuos)) +
  geom_point(shape = 16) +
  labs(x = "Índice", y = "Resíduos de Pearson", title = "Resíduos do Modelo MCPP2") +
  scale_x_continuous(breaks = 1:length(residuos)) + ylim(-3, 3) +
  geom_hline(yintercept = 0, linetype = "dashed") +
  theme_bw() + 
  theme(panel.grid.major = element_blank(),
        panel.grid.minor = element_blank())
```

#### Interpretação do ajuste:

Logito 1:

Na primeira equação, que modela a chance de estar em estado de saúde excelente em relação as demais, observa-se que indivíduos tabagistas ($X_1 = 1$) e sem ploblemas cardíacos ($X_2 = 0$) tem chance 4,14 de estarem com estado de saúde excelente em comparação as demais. Para tabagistas ($X_1 = 1$) e com ploblemas cardíacos ($X_2 = 1$), temos uma chance de 11,7 do indivíduo apresentar estado de saúde excelente. Para não tabagistas e sem problemas cardíacos, temos uma chance de 3,67 de apresentar estado de saúde excelente, e para não tabagistas com problemas cardíacos temos uma chance de 10,38.

Logito 2:

Na segunda equação, relacionada à chance de estar no estado de saúde bom em relação a um estado inferior. Para tabagistas e sem ploblemas cardíacos temos uma chance 0,64 de estarem com estado de saúde bom em comparação aos estados inferiores. Para tabagistas e com ploblemas cardíacos, temos uma chance de 1,57 do indivíduo apresentar estado de saúde bom. Para não tabagistas e sem problemas cardíacos, temos uma chance de 0,58 de apresentar estado de saúde bom, e para não tabagistas com problemas cardíacos temos uma chance de 1,42.

Logito 3:

Por fim, a terceira equação modela a chance de estar no estado de saúde moderado em relação a estar na categoria ruim. Nesse caso, tabagistas com ausência de ploblemas cardíacos tem uma chance 0,27 de estarem com estado de saúde moderado em comparação a ruim. Para tabagistas e com ploblemas cardíacos, temos uma chance de 0,39 do indivíduo apresentar estado de saúde moderado. Para não tabagistas e sem problemas cardíacos, temos uma chance de 0,18 de apresentar estado de saúde como moderado, e para não tabagistas com problemas cardíacos temos uma chance de 0,26.

De modo geral, observa-se que a presença de problema cardíaco está associada a maiores chances de o indivíduo apresentar melhores estados de saúde em todas as comparações entre categorias adjacentes, especialmente no grupo de tabagistas. Já o tabagismo, por si só, não demonstra um padrão claro: em algumas situações, está relacionado a maiores chances de bons estados de saúde, enquanto em outras aparece com chances reduzidas. 


