---
title: "atividade 4"
author: "Leonardo P. Migliorini"
output: html_document
---

```{r setup, include=FALSE}
knitr::opts_chunk$set(echo = FALSE)
knitr::opts_chunk$set(warning = FALSE)
knitr::opts_chunk$set(message = FALSE)

library(ggplot2)
library(dplyr)
library(reshape2)
library(knitr)
library(kableExtra)

dados <- readxl::read_xlsx("dados_94_alunos.xlsx")

dados_mod1 <- dados |> 
  dplyr::select(
    sexo, altura, peso, idade
  )

dados_mod2 <- dados |> 
  dplyr::select(
    sexo, altura, peso, idade
  ) |> 
  dplyr::mutate(
    altura = dplyr::case_when(
      altura >= median(altura) ~ 1,
      TRUE ~ 0
    ),
    peso = dplyr::case_when(
      peso >= median(peso) ~ 1,
      TRUE ~ 0
    ),
    idade = dplyr::case_when(
      peso >= median(idade) ~ 1,
      TRUE ~ 0
    )
  )

```

#### Ajuste modelo contínuo

Abaixo, temos o ajuste dos modelos encaixados considerando as variáveis altura, peso e idade como contínuas. Uma tabela para a Análise de Deviance (ANODEV) é apresentada abaixo:

```{r}
# Modelo 1: Modelo Nulo
fit1 <- glm(sexo ~ 1, data = dados_mod1, family = binomial)

# Modelo 2: Sexo e altura
fit2 <- glm(sexo ~ altura, data = dados_mod1, family = binomial)

# Modelo 3: Sexo altura e peso
fit3 <- glm(sexo ~ altura + peso, data = dados_mod1, family = binomial)

# Modelo 4: Sexo altura peso e idade
fit4 <- glm(sexo ~ altura + peso + idade, data = dados_mod1, family = binomial)

# Tabela da anova
anova_tab <- anova(fit1, fit2, fit3, fit4, test = "Chi")

# Adicionando os nomes dos modelos
anova_tab <- cbind(
  Modelo = c(
    "Modelo 1: ~1",
    "Modelo 2: ~altura",
    "Modelo 3: ~altura + peso",
    "Modelo 4: ~altura + peso + idade"
  ),
  as.data.frame(anova_tab)
)

# Mostrando a tabela com kable
library(knitr)
kable(anova_tab, digits = 3, caption = "Análise de Deviance entre os modelos")
```

Pode-se observar que o modelo 2 apresentou diferença significativa no deviance em relação ao modelo nulo, indicando que a variável altura é importante para classificar o sexo dos alunos. Ainda o modelo 3 teve diferença significativa no deviance em relação ao modelo 2, indicando que a variável peso também é significativa para classificar o sexo dos alunos. Já a variável idade foi não significativa. Portanto, o modelo escolhido ao final é o modelo 3, cuja estrutura dos logitos é expressa por:

```{r, include = FALSE}
summary(fit3)
```

\begin{equation}
logito(\widehat{p}) = 81,38394 + -0,43835x_{i1} + -0,09863x_{i2},
\end{equation}

em que \(x_{i1}\) representa a variável altura e \(x_{i2}\) representa o peso.

Abaixo, temos os gráficos para os resíduos de Pearson e deviance para o modelo 3. Podemos ver que todos os valores estão entre \([-2,2]\) indicando um bom ajuste do modelo. Ainda, obtivemos as estatísticas \(Q_{L} = 41,08545\) (\(p-\)valor \(\approx 1\)) e \(Q_{P} = 47,82678\) (\(p-\)valor \(\approx 1\)) indicando também um bom ajuste do modelo 3.

```{r, include = FALSE}
# resíduo deviance
dev <- residuals(fit3, type = "deviance")
QL <- sum(dev^2)
p1 <- 1 - pchisq(QL, 1)
cbind(QL, p1)

# resíduo de pearson
rpears <- residuals(fit3, type = "pearson")
QP <- sum(rpears^2)
p2 <- 1 - pchisq(QP, 1)
cbind(QP, p2)
```

```{r}
# Gráficos dos resíduos
par(mfrow = c(1, 2))
plot(rpears, ylab = "Residuos Pearson", pch = 16, ylim = c(-2, 2))
abline(h = 0, lty = 3)
plot(dev, ylab = "Residuos deviance", pch = 16, ylim = c(-2, 2))
abline(h = 0, lty = 3)
```

Abaixo, temos a curva ROC e valores para a sensibildiade, especificidade, VPP, VPN e acurárica do modelo 3. A sensibilidade e especificidade foram muito altes, ou seja, o modelo apresentou facilidade em especificar corretamente ambos os sexos. Quanto ao VPP e VPN, ambos foram bem baixos, indicando dificuldade de classificação dos sexos pelo modelo. No entanto, a acurácia final do model foi de \(97\%\), indicando uma alta capacidade de classificação do modelo.

```{r}
# Curva ROC
attach(dados)
par(mfrow = c(1, 1))
Epi::ROC(form = fit3$call$formula, plot = "ROC")
```

Quanto a interpretação dos coeficientes, serão omitidas, pois o efeito das covariáveis são mais difícies de serem calculadas quando as mesmas são contínuas. E a metodologia correta para esse caso, não foco da disciplina.

### Ajuste modelo categórico

Portanto, vamos ajustar novamente o modelo considerando dessa vez um corte na mediana de cada covariável.
A idade foi dividida em alunos com menos de 238 meses mairoes ou iguais a 238 meses, o peso foi dividido em menores de 65Kg e mairoes ou iguais de 65Kg e a altura foi dividida em menores do que 169cm e mairoes ou iguais do que 169cm.

Abaixo, temos o ajuste dos modelos encaixados em uma tabela ANODEV.

```{r}
# Modelo 1: Modelo Nulo
fit1 <- glm(sexo ~ 1, data = dados_mod2, family = binomial)

# Modelo 2: Sexo e altura
fit2 <- glm(sexo ~ altura, data = dados_mod2, family = binomial)

# Modelo 3: Sexo altura e peso
fit3 <- glm(sexo ~ altura + peso, data = dados_mod2, family = binomial)

# Modelo 4: Sexo altura peso e idade
fit4 <- glm(sexo ~ altura + peso + idade, data = dados_mod2, family = binomial)

# Tabela da anova
anova_tab <- anova(fit1, fit2, fit3, fit4, test = "Chi")

# Adicionando os nomes dos modelos
anova_tab <- cbind(
  Modelo = c(
    "Modelo 1: ~1",
    "Modelo 2: ~altura",
    "Modelo 3: ~altura + peso",
    "Modelo 4: ~altura + peso + idade"
  ),
  as.data.frame(anova_tab)
)

# Mostrando a tabela com kable
library(knitr)
kable(anova_tab, digits = 3, caption = "Análise de Deviance entre os modelos")
```

Observa-se que tivemos a mesma escolha de ajustes para o caso anterior. No entanto a estrutura dos logitos para esse caso é dada por:

```{r, include = FALSE}
summary(fit3)
```

\begin{equation}
logito(\widehat{p}) = 4,9400 + -4,6661x_{i1} + -3,2760x_{i2}.
\end{equation}


```{r, include = FALSE}
# resíduo deviance
dev <- residuals(fit3, type = "deviance")
QL <- sum(dev^2)
p1 <- 1 - pchisq(QL, 1)
cbind(QL, p1)

# resíduo de pearson
rpears <- residuals(fit3, type = "pearson")
QP <- sum(rpears^2)
p2 <- 1 - pchisq(QP, 1)
cbind(QP, p2)
```

Abaixo, temos os gráficos para os resíduos de Pearson e deviance para o modelo 3. Podemos ver que todos os valores continuam entre \([-2,2]\) indicando um bom ajuste do modelo. Ainda, obtivemos as estatísticas \(Q_{L} = 41,74805\) (\(p-\)valor \(\approx 1\)) e \(Q_{P} = 65,64573\) (\(p-\)valor \(\approx 1\)) indicando também um bom ajuste do modelo 3.


```{r}
# Gráficos dos resíduos
par(mfrow = c(1, 2))
plot(rpears, ylab = "Residuos Pearson", pch = 16, ylim = c(-2, 2))
abline(h = 0, lty = 3)
plot(dev, ylab = "Residuos deviance", pch = 16, ylim = c(-2, 2))
abline(h = 0, lty = 3)
```

A curva ROC é idêntica ao ajuste anterior.

```{r}
# Curva ROC
attach(dados)
par(mfrow = c(1, 1))
Epi::ROC(form = fit3$call$formula, plot = "ROC")
```

```{r, include = FALSE}
# calculando o odds-ratio e IC para o odds
odds1 <- exp(fit3$coefficients)
li1 <- exp(fit3$coefficients - 1.96 * summary(fit3)$coefficients[, 2])
ls1 <- exp(fit3$coefficients + 1.96 * summary(fit3)$coefficients[, 2])
oddsr <- round(cbind(odds1, li1, ls1), 3)
```

Interpretação das *odds ratio*:

Obtivemos uma *odds ratio* de 0,009 IC(0,001;0,066) para a altura ajustada ao peso. Ou seja, quanto maior a altura, menor a chance de ser do sexo feminino. Já para o peso ajustado a altura, obtivemos uma *odds ratio* de 0,038 IC(0,007;0,219). Ou seja, quanto maior o peso, menor a chance de ser do sexo feminino


