---
title: "Visualização Ajustes"
author: "Leonardo P. Migliorini"
date: 
output: 
  prettydoc::html_pretty:
    theme: cayman
    toc: no
---

```{r setup, include=FALSE}
knitr::opts_chunk$set(echo = FALSE)
knitr::opts_chunk$set(message = FALSE)
knitr::opts_chunk$set(warning = FALSE)
```


```{r, include = FALSE}
# Carregando pacotes
library(hnp) # fazer envelopes simulados
library(MASS) # para poder utilizar o Modelo Binomial Negativa
library(modEvA) # Calcular R2 de Nagelkerke
library(ggplot2)

# Inclusão de nova covariável
load("C:/Users/leona/Dropbox/Faculdade/6° Semestre/Modelos Lineares Generalizados/Trabalho Final/Ajustes/Models_Data_new2.RData") # CO2

dados_temp <- dados_new2 |> 
  dplyr::select(
    -c(1)
  )
summary(dados_temp)

# Arrumando as variáveis Dummies
continent <- fastDummies::dummy_cols(as.character(dados_temp[,1]))[,-1]

colnames(continent)<-c("Africa","America","Asia","Europe","Ocenia")

# Caso precise remover medidas influentes

dados <- cbind(dados_temp,continent)
# summary(dados)

dados <- dados[-c(8,11,66,82,124,68,129,75,109,79,105,112),]
# dados <- dados[-c(11,105,124,126,129),]
```

## Ajuste de Modelo

```{r}
# CO2
# Modelo Nulo
null_fit <- glm(CO2 ~ 1 , family = Gamma(link = "log"), data=dados) # ajustando o modelo

# fit_all <- glm(CO2 ~ UNNC + UCAC + GCCP + OR + DGCC + DOCC + Africa + Europe + America + Asia, family = Gamma(link = "log"), data=dados) # ajustando o modelo
# summary(fit_all)
# step(fit_all)

# fit <- glm(CO2 ~ DGCC + Africa + Europe , family = Gamma(link = "log"), data=dados) # melhor até agora
# fit <- glm(CO2 ~ DGCC + Africa + America , family = Gamma(link = "log"), data=dados) # ajustando o modelo
fit <- glm(CO2 ~ DOCC + UNNC + Europe*DOCC , family = Gamma(link = "log"), data=dados) # ajustando o modelo
summary(fit)
# step(fit)
fitted(fit)

```

### Teste tipo Reset

```{r}
# Teste tipo reset
eta.hat2 <- fitted(fit)^2

reset_test <- glm(CO2 ~ DOCC + UNNC + Europe*DOCC + eta.hat2, family = Gamma(link = "log"), data=dados) # ajustando o modelo
summary(reset_test)

```

Se o eta.hat2 for significativo, então o modelo não está corretamente especificado.

## Análise de Desvio

### Função Desvio

```{r}
D = round(deviance(fit), 2) # desvio
n = nrow(dados) # tamanho amostral
gl = n - fit$rank # graus de liberdade
quantil <- round(qchisq(0.95, gl),2)
```

Temos que o valor da função desvio para o modelo ajustado é $S_{k} =$ `r D`. Temos que $\chi^{2}_{(0.95,n-k)}=$ `r quantil`.

### ANODEV

```{r}
# Caso queira comparar dois modelos ou mais.
anova(null_fit, fit, test="Chisq")
```

### R2 de Nagelkerke

```{r, include = FALSE}
r2 <- round(modEvA::RsqGLM(fit)$Nagelkerke, 4)
```

Temos que o $R^{^2}$ de Nagelkerke é igual a `r r2`, ou seja `r r2*100`\% da variabilidade da variável resposta está sendo explicada em razão das covariáveis consideradas no modelo.

## Análise de Diagnóstico

### Observado vs índice

```{r, fig.align = 'center', fig.width = 6, fig.height = 4}
# observado versus ajustados
ggplot(data = dados, aes(x = CO2, y = fitted(fit))) +
  geom_point(color = "black") +  # Add points to the plot
  geom_abline(slope = 1, intercept = 0, linetype = "dashed", color = "blue") +  # Add identity line
  labs(
    title = "Fitted vs. Obs",
    x = "Obs",
    y = "Fitted"
  ) +
  theme_minimal()
```

### Resíduo vs Índices

```{r, fig.align = 'center', fig.width = 6, fig.height = 4}

# residuos x indice
td = resid(fit,type="deviance") # residuos componente do desvio (melhor)
plot_data_resxind <- data.frame(Indice = seq(n), Residuos = td)

ggplot(plot_data_resxind, aes(x = Indice, y = Residuos)) +
  geom_point(shape = "+", size = 3) +
  geom_hline(yintercept = c(0,0), linetype = "solid", color = "black") +
  geom_hline(yintercept = c(-3, 3), linetype = "dashed", color = "blue") +
  geom_hline(yintercept = c(-2, 2), linetype = "dotted", color = "blue") +
  ylim(c(-4,4)) +
  labs(x = "indice", y = "Residuos") +
  ggplot2::theme_bw() +
  ggplot2::theme(panel.grid.major = ggplot2::element_blank(),
                 panel.grid.minor = ggplot2::element_blank())
```

### Histograma dos resíduos

```{r, fig.align = 'center', fig.width = 6, fig.height = 4}
# Histograma dos Resíduos
# hist(td)
```

### Teste de Normalidade

```{r}
# Teste de Normalidade dos Resíduos
# shapiro.test(td)
```

Lembrando que $p-value > 0.05$ indica normalidade dos resíduos

### Envelope Simulado

```{r, fig.align = 'center', fig.width = 6, fig.height = 5}
# hnp(fit,half=F,resid.type="deviance")
# set.seed(15)
set.seed(82367)
hnp(fit,half=F, sim = 500, conf = 0.95,resid.type="deviance", paint.out = TRUE)
```

## Mediadas de Influência

### Alavancagem

```{r, fig.align = 'center', fig.width = 6, fig.height = 4}
# Alavancagem
plot(hatvalues(fit),ylab="Alavancagem")
which(hatvalues(fit) > 0.175)
```

```{r, fig.align = 'center', fig.width = 6, fig.height = 4}
# alavancagem vs valores ajustados
plot(fitted(fit),hatvalues(fit),ylab="Alavancagem")
```

### Distância de Cook

```{r, fig.align = 'center', fig.width = 6, fig.height = 4}
# distancia de Cook
plot(cooks.distance(fit),ylab="Distancia de Cook")
which(cooks.distance(fit) > 0.06)
```

```{r, fig.align = 'center', fig.width = 6, fig.height = 4}
# cook vs valores ajustados
plot(fitted(fit),cooks.distance(fit),ylab="Distancia de Cook")
```

### Dffits

```{r, fig.align = 'center', fig.width = 6, fig.height = 4}
# DFfit2
# dffits(fit)
plot(dffits(fit),ylab="DFfitS")
which(dffits(fit) < -0.7)

```

### Covariance Ratio

```{r, fig.align = 'center', fig.width = 6, fig.height = 4}

plot(covratio(fit),ylab="CovRatio")
```

### Possíveis pontos influentes

```{r}
options(max.print = 10000)
measures <- influence.measures(fit)

# Extract only rows with influential points
influential_points <- which(apply(measures$is.inf, 1, any))

# Print the rows with influential points
influential_measures <- measures$infmat[influential_points, ]
print(influential_measures)
```

### Melhorias a fazer

1. Melhorar gráficos das medidas de Influência

1. Ler sobre Covariance Ratio
